臺灣基隆地方法院民事判決　　　　　　100年度基簡字第362號
原　　　告　台新國際商業銀行股份有限公司
法定代理人　蔡榮棟
訴訟代理人　呂金儒
　　　　　　朱珊慧
被　　　告　林麗珠原名方林麗.
　　　　　　方芳倩
上列當事人間請求塗銷所有權移轉登記等事件，本院於民國100
年8月9日言詞辯論終結，判決如下：
    主  文
原告之訴駁回。
訴訟訴費用新臺幣貳仟伍佰伍拾元由原告負擔。
    事實及理由
一、被告林麗珠（原名方林麗珠）、方芳倩經合法通知，均未於
    言詞辯論期日到場，核無民事訴訟法第386 條所列各款情形
    ，爰依同法第436條第2項、第385條第1項前段規定，准原告
    之聲請，由其一造辯論而為判決，合先敘明。
二、原告起訴主張：
  (一)被告林麗珠於民國91年7月向原告申請帳號000000000000000
    0 之信用卡使用，依約被告林麗珠應按期清償帳款，詎被告
    林麗珠自95年5月13日起即未依約繳款，至93年9月17日止尚
    積欠原告新臺幣（下同）110,406元，迄至100年5月23 日止
    尚積欠原告221,640元。惟被告林麗珠為逃避此一債務，竟
    於93年9月17 日將其所有如附表所示之不動產（下稱系爭不
    動產），以買賣為原因移轉登記予其女兒即被告方芳倩，而
    以買賣為原因辦理移轉登記之後，原設定之抵押權並未塗銷
    ，亦未變更債務人，明顯不符合一般交易慣例，足見被告間
    並無買賣之真意，應為通謀虛偽之意思表示，依民法第87條
    第1 項之規定，被告間所為之系爭不動產買賣行為及所有權
    移轉登記行為，應屬無效，爰請求確認被告2 人間之買賣關
    係不存在，並依民法第242 條規定代位被告林麗珠請求被告
    方芳倩塗銷所有權移轉登記等語，並為先位聲明：確認被告
    林麗珠與被告方芳倩間就系爭不動產之買賣關係不存在。被
    告方芳倩就系爭不動產，經基隆市安樂地政事務所於93年9
    月17日所為之所有權移轉登記應予塗銷。
  (二)縱認被告林麗珠、方芳倩間就系爭不動產所為之買賣債權行
    為及移轉所有權之物權行均有效，然因被告林麗珠於負債期
    間曾求助於其親友，被告方芳倩係其女兒對被告林麗珠之財
    務狀況顯應知情，且系爭不動產所有權辦理移轉登記後，被
    告林麗珠仍居住於內，而抵押權債務人亦未變更，實有違一
    般交易之慣例，益見被告林麗珠確係明知有損害於原告之權
    利，故為脫產行為，而被告方芳倩亦知其情事，為此，爰依
    民法第244條第2項、第4 項規定並為備位聲明：被告林麗珠
    與被告方芳倩間就系爭不動產，於93年9月6日以買賣原因所
    為債權行為，及於93年9月17 日所為所有權移轉登記之物權
    行為，均應予撤銷。被告方芳倩應將系爭不動產系爭不動產
    ，經基隆市安樂地政事務所於民國93年9月17 日所為之所有
    權移轉登記應予塗銷，並回復登記為被告林麗珠所有。
三、被告均未於言詞辯論期日到場，亦未提出任何書狀作何聲明
    及陳述。
四、得心證之理由：
  (一)經查，原告主張被告林麗珠91年7月向原告申請帳號0000000
    000000000 之信用卡使用，依約被告林麗珠應按期清償帳款
    ，詎被告林麗珠自95年5月13日起即未依約繳款，至93年9月
    17日止尚積欠原告110,406元，迄至100年5月23 日止尚積欠
    原告221,640元。被告林麗珠於93年9月6 日將原登記為其所
    有之系爭不動產出賣予被告方芳倩，並於93年9月17 日將系
    爭不動產所有權移轉登記為被告方芳倩所有之事實，業據其
    提出信用卡簡易申請書、協議分期－帳務值查詢、土地及建
    物第二類登記謄本、基隆市土地建物異動清冊、網路申領〈
    異動索引〉等件為證，並有基隆市信義地政事務所100年6月
    月3日基安地所一字第1000004776號函附93年基安字第10922
    號不動產所有權移轉登記相關資料影本在卷可憑，本院審酌
    上開證物與原告之主張相符，堪信原告上開主張為真實。
  (二)按確認法律關係之訴，非原告有即受確認判決之法律上利益
    者，不得提起之，民事訴訟法第247 條前段定有明文。而該
    條所謂即受確認判決之法律上利益，係指因法律關係之存否
    不明確，致原告在私法上之地位有受侵害之危險，而此項危
    險得以對於被告之確認判決除去之者而言（最高法院42年臺
    上字第1031號判例意旨參照）。原告主張其為被告林麗珠之
    債權人，被告林麗珠就系爭不動產所為之買賣行為係出於通
    謀虛偽意思表示，被告林麗珠以上開買賣行為為原因將系爭
    不動產所有權移轉登記予被告方芳倩，致原告上開債權無法
    受償，則被告間就系爭不動產是否出於通謀虛偽意思表示而
    為買賣、移轉，關乎原告就其對被告林麗珠之債權得否獲得
    滿足，原告自有確認被告間就系爭不動產買賣契約關係是否
    存在之確認利益，其提起本件確認之訴，於法即無不合，先
    予敘明。
  (三)次按表意人與相對人通謀而為虛偽意思表示者，其意思表示
    無效，民法第87條第1 項前段定有明文。所謂通謀為虛偽意
    思表示，乃指表意人與相對人互相故意為非真意之表示而言
    ，故相對人不僅須知表意人非真意，並須就表意人非真意之
    表示相與為非真意之合意，始為相當（最高法院62年台上字
    第316 號判例要旨參照）。又當事人主張有利於己之事實，
    就其事實負有舉證之責，民事訴訟法第277 條前段亦有明定
    。是第三人主張表意人與相對人通謀而為虛偽意思表示者，
    該第三人應負舉證之責。查被告2 人間就系爭不動產所為之
    買賣行為，除有建物登記謄本及異動索引登記原因欄之記載
    可稽外，且有被告2 人申請土地移轉登記時填載之土地所有
    權移轉登記契約書在卷可參，足以證明該買賣契約形式上存
    在，原告主張被告2 人間上開買賣契約係出於通謀虛偽意思
    表示，依前揭說明，自應由原告就通謀虛偽意思表示乙節負
    舉證責任，若原告不能舉證自己主張事實為真正，則被告就
    其抗辯事實即令不能舉證，或所舉證據尚有疵累，亦應駁回
    原告之訴。原告迄未提出積極證據證明之，僅以被告2 人為
    親屬關係、被告於系爭買賣契約訂立後未塗銷抵押權設定及
    為債務人變更，顯不符一般交易慣例為由，即率論系爭買賣
    契約係出於通謀虛偽意思表示，自不可採。從而原告提起先
    位之訴，訴請確認被告間就系爭不動產於93年9月6日所為之
    買賣契約無效，即乏依據，其請求被告方芳倩應將系爭不動
    產於93年9月17 日以上開買賣為原因所為之所有權登記予以
    塗銷，洵屬無據，應予駁回。
  (四)再按債務人所為之有償行為，於行為時明知有損害於債權人
    之權利者，以受益人於受益時亦知其情事者為限，債權人得
    聲請法院撤銷之；債權人依第2 項之規定聲請法院撤銷時，
    得並聲請命受益人或轉得人回復原狀，民法第244條第2項、
    第4 項前段固分別定有明文，惟明知之事實對於債權人為有
    利，應由主張其事實存在之債權人負舉證責任，不能僅以推
    定之詞資為不利於債務人之判斷。又債務人處分其現有財產
    而得有相當對價者，非必生資力減少之結果，不得概謂為詐
    害行為（最高法院44年度台上字第1032號判決、54年度台上
    字第3128號判決意旨參照）。又民法第244條第2項之撤銷權
    ，以債務人於行為時及受益人於受益時均知有損害於債權人
    之事實，為其發生之特別要件，自應由主張此項撤銷權存在
    之原告就上開事實之存在負舉證之責任。本件被告間就系爭
    不動產之所有權移轉核屬有償行為，已如前述，依上開說明
    ，就行使撤銷權所需具備之「債務人所為之有償行為有損害
    於債權人之權利」及「債務人於行為時及受益人於受益時均
    知有害於債權人」等要件，自應由原告負舉證責任。
  (五)本件原告主張被告間之有償行為已損害原告之權利，惟查系
    爭不動產在被告於93年9月17 日移轉所有權時，其上已設定
    有最高限額抵押權，且尚積欠第一順位抵押權人中國信託商
    銀行抵押債權額1,174,595 元，積欠第二順位抵押權人松府
    建設股份有限公司153,576 元，惟第一順位抵押債權額部分
    ，據抵押權人中國信託商業銀行函覆本院稱：自93年9月17
    日起之貨款本息係由方芳倩繳納，而原告又未能舉證系爭不
    動產拍賣並清償抵押權人之債權後，是否尚有餘款可供分配
    受償，即難僅因被告林麗珠將系爭不動產所有權移轉予被告
    方芳倩，即認已生損害原告債權之結果；另原告主張被告林
    麗珠於行為時及被告方芳倩於受益時均明知有害於債權人云
    云，無非係以被告林麗珠之債務自93年5月13 日開始逾期，
    然被告間移轉系爭不動產所有權之時間點為93年9月17 日，
    且被告2 人為母女關係，被告林麗珠於負債期間曾求助於家
    人，故被告方芳倩對被告林麗珠之財務狀況應無不知情之理
    等為其依據，惟被告林麗珠於移轉系爭不動產所有權時之93
    年度尚有薪資所得32萬2,531元，而其迄至93年9月17日止僅
    積欠原告11萬0,406元，尚非全無能力清償，況縱使被告2人
    為母女關係，惟親屬間經濟各自獨立而互不相涉，應屬當今
    社會之常態，縱感情甚篤，相互間亦不必然知悉對方之財務
    狀況，故實無法僅以被告間係屬母女關係，即推論被告方芳
    倩於受益時必知有害於原告之債權。此外，原告並未舉出其
    他確切證據以實其說，則原告主張被告間之有償行為已損害
    原告之權利，及被告於行為時均已明知該有償行為有害及原
    告債權云云，即無從採信。準此，被告間就系爭不動產所為
    之買賣及移轉所有權之行為，核與民法第244條第2項所規定
    有償詐害行為之要件未符，自難依上開規定予以撤銷。則原
    告請求就被告間就系爭不動產於93年9月17 日以買賣為登記
    原因所為之所有權移轉登記，其買賣之債權行為及移轉登記
    之物權行為，均應予撤銷，及請求被告方芳倩就上開所有權
    移轉登記應予塗銷，並回復登記予被告林麗珠所有，於法無
    據，自應予駁回。
五、訴訟費用2,550 元（即第1審裁判費2,430元、公示送達登報
    費120元）由原告負擔。
六、據上論結，本件原告之訴為無理由，依民事訴訟法第436 條
    第2項、第385條第1項前段、第78條、第87條第1項前段，判
    決如主文。
中    華    民    國   100    年    8     月    23    日
                  基隆簡易庭法  官  林淑鳳
以上正本係照原本作成。
對於本件判決如有不服，應於收受送達後20日內向本院提出上訴
書狀，敘述上訴之理由，上訴於本院合議庭。
如委任律師提起上訴者，應一併繳納上訴審裁判費。
中    華    民    國   100    年    8     月    23    日
                            書記官  王鵬勝
附表：
  土地：基隆市○○區○○段613、613之1地號（應有部分：111
         /100000）
  建物：基隆市○○區○○段5178建號（應有部分：全部，即門
        牌號碼－基隆市安樂區○○○街62巷232號）